臺灣高等法院臺中分院民事判決　　　　　93年度建上字第37號
上　訴　人　三丞設計工程有限公司
法定代理人　乙○○
訴訟代理人　林俊雄律師
被　上訴人　丁○○
訴訟代理人　洪曉菁律師
上列當事人間請求給付報酬金事件，上訴人對於民國93年8月27
日臺灣臺中地方法院92年度訴字第1720號第一審判決提起上訴，
本院於94年10月4日言詞辯論終結，判決如下：
    主      文
上訴駁回。
第二審訴訟費用由上訴人負擔。
    事實及理由
一、上訴人起訴主張：被上訴人因將其所有坐落於台中市○○○
    街143號之獨幢五樓住宅（下稱系爭房屋）之裝潢工程（下
    稱系爭工程）交與上訴人施作。兩造於91年1月28日訂立工
    程承攬合約（下稱系爭合約），系爭工程總價金為原為新台
    幣（下同）7,872,000元，被上訴人於施工中另追加344,876
    元之工程，且上訴人代被上訴人墊付水電費及管理費60,948
    元，扣除上訴人未施作及工程瑕疵部分795,347元及被上訴
    人已支付之款項6,615,592元，被上訴人仍應支付上訴人款
    項為866,885元（詳如附表一所示）。惟被上訴人丁○○拒
    絕給付，為此爰依承攬契約之法律關係，提起本件訴訟，請
    求丁○○如數給付，加給遲延利息等語（上訴人於原審聲明
    請求被上訴人給付1,510,493元及其遲延利息，嗣於本院審
    理中，減縮聲明）。
二、被上訴人則以：(一)、上訴人請求之附表其中編號、【中
    之(3)、(4)】、、(5)不爭執，其餘否認，並抗辯因上訴人承
    攬之工程未施作或未依約施作或偷工減料，或未履行保固責
    任，應再扣減合計1,203,206元（詳如附表二），因逾期完
    工，應受罰違約金1,653,120元（詳如附表三），伊得主張
    以之抵銷（詳如附表二），經抵銷後，上訴人已無工程款可
    以請求等語作為抗辯。
三、上訴人起訴主張被上訴人因將其所有系爭房屋系爭工程交與
    上訴人施作。兩造於91年1月28日訂立系爭合約，系爭工程
    總價金為原為7,872,000元，被上訴人於施工中另追加344,8
    76元之工程，且上訴人代被上訴人墊付水電費及管理費60,9
    48元，扣除上訴人未施作及工程瑕疵部分795,347元及被上
    訴人已支付之款項6,615,592元，被上訴人仍應支付上訴人
    款項為866,885元（詳如附表一所示）。被上訴人對於上訴
    人有承攬之事實及附表一編號所列工程總價、編號所列
    (3)、(4)二項之追加工程，編號所列追減工程、編號所列
    已付工程款數額均不爭執，就上開不爭執之部份自堪信為真
    實。
四、關於上訴人請求追工程款之認定：
    上訴人主張工程期間，被上訴人追加如附表一編中(1)之地
    下室牆壁大理石工程為銀弧材質及追加附表一編中(2)之衛
    浴大理石工程部份則為被上訴人所否認，惟查：
  (一)關於附表一編號中(1)地下室牆壁大理石工程為銀弧部份：
    上訴人主張被上訴人追加地下室牆壁大理石工程為銀弧材質
    係追加之工程，被上訴人應再給付63,000元，其於原審鑑定
    時向鑑定人提出說明表示：現場全部施作數量538才，已超
    出原設計圖之數量。經查鑑定報告認為：「依原合約第14頁
    之26項有估列施作大理石一式72,000元，依設計圖面施作部
    分估算數量為265才，依原合約並無明列其才數。就設計公
    司提出說明：現場全部施作數量538 才，已超出原設計圖之
    數量。」（詳見鑑定報告第13/14頁），經查依雙方契約中
    之之裝修工程預算書中第26項即約定「玄關電梯立面＋樓梯
    等大理石」，上訴人自行估價為「一式」，費用為72,000元
    （參卷外合約書裝修工程預算書26項），是此一工程本即合
    約應施作之項目，而以一式為兩造合約約定之方式，兩造並
    非以實作實算之才數為計價標準，上訴人自行估價金額過低
    ，應自行吸收，此部份難認屬追加工程，上訴人請求追加工
    程款，尚屬無據，不應准許。
  (二)關於上訴人主張附表一編號中(2)衛浴大理石部份：
    上訴人主張本工程有追加衛浴大理石工程，伊並已施作，被
    上訴人應再給付88,000元。被上訴人對衛浴有施作大理石工
    程不爭執，但否認該為上訴人所施作，辯稱該工程係營造商
    高章公司所施作，並非三丞公司所施作云云。經查系爭工程
    之下包施作人甲○○於本院證稱關於衛浴大理石設備，浴缸
    部分係對高章建設請款，洗手檯面部分不確定，而後提出洗
    手檯面對帳單，證明洗手檯面大理石工程係向三丞請款，有
    證人甲○○出具之對帳單附卷可稽（本院卷第200-210頁）
    ，足證上訴上訴人三丞公司上開主張為可採，被上訴人上開
    抗辯核不可採，應認上訴人此部分之請求，為屬有據，應予
    准許。
  (三)綜上，上訴人請求之追加工程款部分，關於衛浴大理石工程
    88,000元部分為有理由；又關於游泳池格柵、義大利雙耳升
    降衣架改為日本升降衣架部份，被上訴人於本院已不爭執（
    見本院卷第154頁），此不爭執之二部份合計為232,340元，
    故上訴人得請求之追加工程款合計為320,340元，於此範圍
    之追加工程款請求，應予准許，逾此範圍之追加工程款，不
    應准許，應予駁回。
五、關於應扣款部份：
  (一)原審認定未施作、數量減少、瑕疵部份應扣減之金額為795,
    347元，為被上訴人不爭執，自堪信為真實。
  (二)以下為原審未認定部份：
  (1)被上訴人主張油漆實際施工品質未達二底四度（即原鑑定報
    告第、項），雖為上訴人否認，然此部份鑑定結果，研
    判確未達二底四度，如果是二底四度，其品質會非常平整，
    且鑑定人丙○○亦於本院到庭證稱屬實，應認上訴人主張品
    質未達合約標準為可採，雖鑑定報告亦敘明合約估價每坪為
    443元，但本件既為總價承攬，合約單價乃上訴人自行估算
    之價，上訴人為壓低總價而標得工程，對自行估價過低，即
    應自行吸收，其未達合約品質，自應扣減，依鑑定報告二底
    四度一坪合理市價為000-0000元，本院以每坪800元為計算
    ，則上訴人主張應扣減之金額於287,314元【計算式：（800
    －443）×804.8＝287313.6】為屬有據。
  (2)被上訴人主張門框及門片應以柚木實木材質施作，惟實際現
    場為夾板空心門片（原鑑定報告第、項），上訴人抗辯
    兩造僅約定門斗（即門框）應為實木，並未約定門片材質，
    並抗辯簽約當時並無門片、門框之設計圖說，此設計圖面為
    被上訴人於施工中方提出，無拘束上訴人之效力。惟查依兩
    造合約書所附之裝修工程預算書十六頁，工程項目：「一樓
    至四樓房間門片及實木門斗（緬甸柚木）定製20樘」「一至
    四樓廁所門片及實木門斗（緬甸柚木）8樘」，經鑑定人鑑
    定意見認為依設計圖面所標示其門片為貼6M/M實木門片，而
    現場施作門片為貼6M/M木皮，廁所門框及門片應以柚木實木
    ，惟現場為夾板空心門片，其情形與前相同，並經鑑定人丙
    ○○亦於本院到庭證稱屬實，足證被上訴人主張門片、門框
    現場施作與伊定作之品質不符，本件既為總價承攬，合約單
    價乃上訴人自行估算之價，上訴人為壓低總價而標得工程，
    對自行估價過低，仍應依定作人定作所要求之品質為施作，
    是被上訴人主張扣減即無不合，此部份依鑑定報告表示現場
    施作者估價為一樘9826元，如達到合約之品質，門框門片合
    理估算一樘為18000元，廁所門框及門片現場施作者估算為
    每樘9248元，如達應有之品質，合理估算為每樘16500元，
    故上訴人主長此二部份應分別扣減163480元【(00000-0000)
     ×20=163480】、58016元【 (00000-0000) ×8=58016】，
    即無不合，應准予扣減。
  (3)全棟衛浴暖燈未做部份、一樓儲藏室高櫃及其油漆少作部份
    ：查依鑑定報告認為此二部份原合約有列應施作，但並無估
    列金額，此有鑑定報告可憑。雖上訴人以伊未予估價，係以
    因被上訴人表示不用作云云，惟查此部份上訴人並未舉證以
    實其說，所為抗辯即不可採，既兩造合約已明載為施作項目
    ，本件既為總價承攬，合約單價乃上訴人自行估算之價，上
    訴人為壓低總價而標得工程，對自行估價漏估，仍應依定作
    人定作所要求之項目為施作，自應認為上訴人就定作人約定
    之工作未施作，亦應准予扣減。被上訴人主張依鑑定人所估
    合理市價為依據，分別扣減37,400元及38437元，為屬有據
    ，應予准許。
  (4)致被上訴人主張鑑定報告第32項一樓樓梯踏面大理石並非上
    訴人施作部份，經證人甲○○提出相關單據，核係向上訴人
    請款，故此部份被上訴人主張應扣減即不足採。再被上訴人
    主張鑑定報告第54項四樓運動房插座移位之損失，既無證據
    證明為上訴人所為，亦不應准被上訴人之主張為扣減，另被
    上訴人主張扣減保固款，亦乏主張之依據，均無可採。
  (5)綜上所述，本件應除原審所認定之795,347元外，應再扣減
    工程款之數額為584,647元（計算式：287,314＋163,480＋
    58,016＋37,400＋38,437=584,647）
六、綜合以上，本件被上訴人可以請求之工程款為依其自己計算
    之如附表一之結論866,885元扣除編號多算之24,536元（
    000000-000,340），再扣除編號之溢付水電費及管理費
    60,948元（此部份上訴人已捨棄）之數額為爭執，則上訴人
    如附表一之請求，應准許部份合計為781,401元。再扣除被
    上訴人所主張本判決書第五項之應扣減金額584,647元，則
    上訴人於本件工程可以請求之金額僅為196,754元而已。
七、被上訴人主張依照雙方契約約定，上訴人應於民國91年5月
    20日完工，且依雙方契約第九條(二)：「如工程未能按時完成
    ，乙方應按日以工程組價千分之一賠償甲方，本罰則得由甲
    方應付乙方之工程款中扣除，不得異議。」，上訴人遲至本
    件上訴人於原審起訴時尚未完工，倘依上訴人主張91年1月
    30日為實際完工日期，上訴人逾期天數為210日，按日以工
    程總價千分之一計算違約金，被上訴人對於被上訴人得請求
    1,653,120元之違約金，被上訴人主張與對於工程款餘額抵
    銷等語。經查：
  (一)系爭工程應於91年5月20日完工，有合約書可憑，且為上訴
    人所不爭執應堪信為真實。
  (二)被上訴人主張系爭工程至今尚未完工，伊以設計師林以青於
    92年1月30日驗收為驗收日，則上訴人至少應算至該日為完
    工日，此為上訴人否認，並舉證人曾受被上訴人僱為監工之
    己○○於本院證稱：「正式的驗收是在91年9月30日，參與
    驗收的人有業主、我、上訴人公司的梁經理、戊○○建築師
    、以及我們高章營造公司的副總庚○○，因為梁經理都有做
    紀錄，所以驗收應以梁經理的紀錄為準。」，「我是參與到
    91年9月底，我們最終結論上訴人都已經完工，剩下的只有
    缺失及瑕疵而已。」等語，用證系爭工程已於91年9月30日
    即完工，惟查證人己○○上開證詞與系爭工程之設計師林以
    青於原審證稱：「是我設計的，有會同驗收，只有進行到一
    樓，兩造就有意見，所以沒有驗收完成。」（見原審卷第61
    頁）相左，又與證人即上訴人之經理梁建龍於原審證稱：「
    當初十月份有初驗，被告是有一些意見」（見原審卷第61頁
    ）亦不相符，而本件經原審鑑定，系爭工程經原審法院囑託
    台北市室內設計裝修商業同業公會鑑定，經該公會分別於93
    年4月15日及同年5月24日製作鑑定報告書（下分別稱第一鑑
    定報告書、第二鑑定報告書），就鑑定結果可知，系爭合約
    有估算金額之工程，而原告未依約施作之部分，即鑑定項目
    之第2、3、9、10、29、34、35、41、43、44、47、53、及
    65項（參照第一鑑定報告書第1頁至12頁、第二鑑定報告書
    第3頁）。至於合約有估算，現場雖有施作，惟數量不足者
    ，即鑑定項目之第1、6、12至16、18、22、24、27、36、37
    、45、48、52、58、59、61、62、64、68及73項（參照第一
    鑑定報告書第1至12頁、第二鑑定報告書第1至5頁）。此有
    該鑑定報告，附卷可稽。參諸原告就鑑定項目之第1至3、8
    至10、12至14、22、24、27、35、36、41、43、45、47、
    48、52、53及65 項所列之瑕疵，並不爭執。足見系爭工程
    ，迄原審囑託鑑定人鑑定之時，有多項未施作，多項施作數
    量不足，多數施作有瑕疵，則證人己○○證稱系爭工程已於
    91年9月30日完工，並驗收完成云云，顯與事實不符，不足
    採信，應以證人林以青之證詞與事實相符，堪予採信。上訴
    人主張計算完工日為91年9月30日云云即非可採，被上訴人
    主張計算完工日為92年1月30日，尚較鑑定之時尚未完工為
    寬，自堪採信。
  (三)上訴人雖又以系爭工程因被上訴人一再追加工程及發包之地
    板大理石工致影響上訴人施工進度，依契約第十二條：「本
    工程由甲方（即被上訴人）供給之材料或他包之配合工程，
    如未能按期供應或未能按期施工，致使乙方（上訴人）之工
    程進度遲緩時，得依遲緩日數延長本工程施工期限。」之規
    定，可以延長系爭工程之期限，並舉證人己○○於本院證稱
    ：「因為91年1月26日工程尚未完工，91年2月過完年才開始
    申請使用執照，所以被上訴人及上訴人還有我三人於91年2
    月7日約定同年3月11日由上訴人公司進場施作。」，「．．
    ．上訴人正式進場的日期是在91年3月11日。在工程施作當
    中有碰過障礙，就是一樓大理石工程部分是在91年6月17日
    以後才開始做，大理石是做到7月中旬以後，所以在這段期
    間一樓沒有辦法去做裝潢及包括油漆選樣部分，原因是因為
    業主與設計師的意見有衝突，這油漆包括一至四樓部分，當
    時有一部分工程因為油漆未完成而沒辦法作裝潢的後續工程
    ，例如燈具的安裝，清潔的部分，經我協調以後在91年6月
    底業主才確定油漆的選樣。」並舉證人即包商展元公司負責
    人甲○○證稱：「我是在91年5月份受同隆建設高章營造委
    託發包做大理石工程，91年6月進場施工，陸陸續續做，91
    年8月底全部完工，一樓樓地板部分是在同年6月中旬去做的
    ，同年7月中旬完工。」、「我們在施作時有遇到障礙，我
    們在做時要先做一、二樓才做地坪，因為要等木作包好才作
    牆壁大理石。」，惟查：
　　(1)縱認為證人己○○之證詞為可採，依其證言，關於開工日
　　　兩造同意由原約定之91年1月26日延至91年3月11日進場施
　　  工，此部份充其量僅可以延展工期44日。
    (2)己○○雖證稱在91年6月底業主才確定油漆的選樣，影響
      其他裝潢工程，另有燈具的安裝、清潔的部份亦有影響裝
　    潢工程，然查依被上訴人於原審提出之照片顯示，91年6
　    月29日上訴人尚未完成天花板、隔間牆、櫥櫃及牆壁打底
      之工作（見原審卷第166頁以下照片），該照片在一審卷
      即提出，較己○○於本院作證為早，被上訴人豈能預知劉
      己○○之證詞？可見上開照片並非虛假，應可採信，則己
      ○○所證因被上訴人油漆選樣較遲而影響工程云云，核與
      事實不符，應不可採。至於燈具的安裝，清潔部分，均為
      工程之收尾，如何影響？上訴人其餘主張又未舉證，有因
      被上訴人其餘工程影響本件工程而可以延展之事證，其餘
      延展工程之主張自不足採。
  (四)承上，上訴人應於91年5月10日完工，被上訴人主張計算完
    工日為92年1月30日為可採，有如前述，縱上述因進場日期
    兩造有合意延至91年3月11日，應扣除44日，上訴人仍遲延
    工期超過被上訴人主張之210日，被上訴人主張依兩造合約
    約定，每遲延一日，案日以工程總價千分之一計算違約金，
    及每日7,872元計算，其逾期罰款即達1,653,120元（計算式
    ：7872×210= 1,653,120），縱認為上開違約金約定之數額
    過高予以核減為20萬元，亦已超過上訴人可以請求之金額，
    被上訴人主張經違約金抵銷後，上訴人已無款可以請求，為
    屬有據，足堪採信。
八、綜上所述，上訴人依約僅可以請求之工程款僅為196,754元
    ，被上訴人可以主張因逾期完工之違約罰款之金額已超此一
    數額，則經抵銷後，上訴人即無任何工程款可以再為請求，
    從而，上訴人基於承攬之法律關係，請求被上訴人應給付上
    訴人866,885元，及自91年11月1日起至清償日止按年息百分
    之五計算之利息云云，尚屬無據，不能准許，應予駁回。原
    審駁回上訴人之請求，理由雖有不同，其結論仍無二致，上
    訴意旨指摘原判決不當，求與廢棄改判，為無理由，應予駁
    回。
九、兩造判決之基礎已臻明確，其餘主張、陳述及所提之攻擊防
    禦方法，核與判決之結果無影響，毋庸再予逐一審酌論述，
    附此敘明。
據上論結，上訴人之訴為無理由，依民事訴訟法第449條第1項、
第78條，判決如主文。
中　　華　　民　　國　　94　　年　　10　　月　　18　　日
                    民事第三庭審判長法　官  陳照德
                                    法  官  曾謀貴
                                    法　官  蔡王金全
以上正本係照原本作成。
不得上訴。
                                    書記官  王瑩澤
中　　華　　民　　國　　94　　年　　10　　月　　20　　日
                                        　　　　　　　Ｂ
附表一：上訴人（三丞公司）請求部分
┌──┬─────────┬─────┬─────┬──────────────────┐
│編號│項目              │得請求金額│ 扣抵金額 │附註                                │
├──┼─────────┼─────┼─────┼──────────────────┤
│  │總工程款          │ 7,872,000│          │                                    │
├──┼─────────┼─────┼─────┼──────────────────┤
│  │追加工程          │   344,876│          │(1)地下室牆壁大理石工程為銀弧        │
│    │                  │          │          │（被上訴人否認）                    │
│    │                  │          │          │(2)衛浴大理石工程（被上訴人否認）    │
│    │                  │          │          │(3)游泳池格柵（被上訴人不爭執）      │
│    │                  │          │          │(4)義大利雙臂升降衣架改為日本升降衣架│
│    │                  │          │          │（被上訴人不爭執）                  │
├──┼─────────┼─────┼─────┼──────────────────┤
│  │三丞公司溢付      │    60,948│          │被上訴人不同意追加                  │
│    │水電費及管理費    │          │          │                                    │
├──┼─────────┼─────┼─────┼──────────────────┤
│  │追減工程          │          │   795,347│一、依原審認定未施作、數量減少、瑕疵│
│    │                  │          │          │    應扣減之金額                    │
│    │                  │          │          │二、被上訴人不爭執                  │
├──┼─────────┼─────┼─────┼──────────────────┤
│  │被上訴人已付工程款│          │ 6,615,592│                                    │
├──┼─────────┼─────┼─────┼──────────────────┤
│  │小計              │   866,885│          │                                    │
└──┴─────────┴─────┴─────┴──────────────────┘
被上訴人應再給付三丞公司之工程款:
 ＋＋－（＋）＝866,885
 附表二：
┌─┬────────────────────┬─────┬─────────────────┐
│編│被上訴人抗辯事由                        │ 主張扣抵 │備註                              │
│號│                                        │ 金    額 │                                  │
├─┼────────────────────┼─────┼─────────────────┤
││1.油漆標單合約規範為二底四度未做到，價格│   448,273│1.鑑定報告項目、              │
│  │  相差極大。                            │          │2.差價部分依鑑定所列方式予以扣減。│
│  │2.油漆未使用施工規範之排筆刷，為一般油漆│          │計算式：                          │
│  │  刷粉刷。                              │          │（1,000－443）*804.8（坪）        │
│  │                                        │          │＝448,273                         │
├─┼────────────────────┼─────┼─────────────────┤
││門框門片應以柚木實木，惟實際現場為夾板門│   163,480│1.鑑定報告項目                  │
│  │片                                      │          │2.差價部分依鑑定所列方式予以扣減。│
│  │                                        │          │計算式：                          │
│  │                                        │          │（18,000－9,826）*20（樘）        │
│  │                                        │          │＝163,480                         │
├─┼────────────────────┼─────┼─────────────────┤
││廁所門框及門片應以柚木實木，惟實際現場為│    58,016│1.鑑定報告項目                  │
│  │夾板空心門片                            │          │2.差價部分依鑑定所列方式予以扣減。│
│  │                                        │          │計算式：                          │
│  │                                        │          │（16,500－9,248）*8(樘)           │
│  │                                        │          │＝58,016                          │
├─┼────────────────────┼─────┼─────────────────┤
││全棟衛浴之暖燈均未作，後由營造水電施作  │    37,400│1.鑑定報告項目                  │
├─┼────────────────────┼─────┼─────────────────┤
││一樓儲藏室高櫃及其油漆少作              │    38,437│1.鑑定報告項目                  │
│  │                                        │          │2.差價部分依鑑定所列方式予以扣減  │
│  │                                        │          │  計算式：                        │
│  │                                        │          │  4046*9.5（呎）＝38437           │
├─┼────────────────────┼─────┼─────────────────┤
││一樓樓梯第一踏面大理石未作，後由營造大理│    60,000│1.鑑定報告項目                  │
│  │石廠商施作                              │          │2.高章營造工程變更設計追加減帳表  │                             │
│  │                                        │          │  第五項，報價為60,000            │                             │
├─┼────────────────────┼─────┼─────────────────┤
││四樓運動房插座移位致損失                │     4,000│1.鑑定報告項目                  │
│  │                                        │          │2.高章營造工程變更設計追加減帳表  │
│  │                                        │          │  第十九項，報價為4,000元。       │
├─┼────────────────────┼─────┼─────────────────┤
││合約中保固一年，三丞公司未依約完工，更未│   393,600│                                  │
│  │保固，依工程慣例扣除合約價金之百分之五  │          │                                  │
├─┼────────────────────┼─────┼─────────────────┤
││小計                                    │ 1,203,206│                                  │
└─┴────────────────────┴─────┴─────────────────┘
表三：
┌──┬──────┬──────┬───────────────────┐
│編號│項目        │            │附註                                  │
├──┼──────┼──────┼───────────────────┤
│  │應完工日期  │91年5月20日 │工程承攬契約書                        │
├──┼──────┼──────┼───────────────────┤
│  │實際完工日期│92年1月30日 │三丞公司迄今未完工。以設計師林以青於92│
│    │            │            │年1月底初驗為完工日。                 │
├──┼──────┼──────┼───────────────────┤
│  │逾期天數    │210天       │                                      │
├──┼──────┼──────┼───────────────────┤
│  │罰金        │1,653,120   │按日賠償千分之一之工程總價            │
│    │            │            │計算式：                              │
│    │            │            │210 ×7,872,000/1,000=1.653,120       │
└──┴──────┴──────┴───────────────────┘
